Inventaris van het archief van Anthonie Heinsius, raadpensionaris van Holland en West-Friesland, (1682) 1689-1720
Nationaal Archief, Den Haag
Anthonie Heinsius, Raadpensionaris van Holland en West-Friesland
Raadpensionaris Heinsius
1682-1720
merendeel 1689-1720
3541
36.30 meter; 2428 inventarisnummers.
Normale geschreven en gedrukte teksten. De Nederlandstalige stukken van vóór ca. 1700 zijn geschreven in het gotische cursiefschrift, met name in de oud-Hollandse klerkencursief.
Nationaal Archief, Den Haag
Heinsius, Anthonie (1641-1720)
Het archief bevat enige losse stukken m.b.t. de carrière van Heinsius als pensionaris van Delft (1679-1689), als gezant naar Frankrijk (1682-1683) en als gecommitteerde van de Staten-Generaal naar Engeland (1685-1687). Het overgrote deel van de inventaris betreft de activiteiten van Heinsius als raadpensionaris. Als zodanig was Heinsius de spil in het web in de internationale politiek en coalities van de Republiek gedurende de Negenjarige Oorlog (1688-1697) en de Spaanse Successieoorlog (1702-1713). Allereerst zijn er delen van de resoluties van de Staten van Holland (1689-1720). Verder is er een grote reeks briefwisseling met allerlei binnen- en buitenlandse hoogwaardigheidsbekleders, diplomaten, militairen etc.
Archiefvorming
Geschiedenis van de archiefvormer
Hoofdstuk 1: ANTHONIE HEINSIUS, PERSONALIA EN LOOPBAAN
Anthonie Heinsius werd geboren op 22 november 1641 te Delft, als zoon van Adriaan Heinsius (1615-1679) en Maria Dedel (1614-1692)
Een echte biografie van Anthonie Heinsius bestaat nog steeds niet; bruikbaar is nog altijd Th. Bussemaker in het Nieuw Nederlandsch Biografisch Woordenboek, I (Leiden, 1911) 1058-1061; zie ook A. de Fouw, jr., Onbekende raadpensionarissen ('s-Gravenhage, 1946) 137-164. Feitelijke gegevens over het leven van Anthonie Heinsius in H.P. Fölting, De landsadvocaten en raadpensionarissen der Staten van Holland en West-Friesland 1480-1795 ('s-Gravenhage, 1976) 82-85. Veel informatie over hem in A.J. Veenendaal jr., ed., De Briefwisseling van Anthonie Heinsius 1702-1720, I (RGP Grote Serie 158, 's-Gravenhage, 1976) vii-xxxiv; over zijn voorouders zie A.J. Veenendaal [sr.], 'Raadpensionaris Heinsius in correspondentie met zijn Vlaamse bloedverwanten', Bijdragen en Mededelingen van hel Historisch Genootschap 66 (1948) 85-92.
. De familie Heinsius was afkomstig uit Broekburg, tegenwoordig Bourbourg in Frans-Vlaanderen, en sinds het einde van de 16e eeuw in Delft gevestigd. De familie had het niet slecht gedaan in economisch en bestuurlijk opzicht en vader Adriaan Heinsius had het gebracht tot suikerraffinadeur en schepen van de stad, maar werd om zijn Loevesteinse sympathieën in 1672 bij de wetsverzetting door stadhouder Willem III aan de kant geschoven. De jonge Anthonie Heinsius, de enige zoon, groeide op in een welgestelde familie met goede relaties in het Delftse en Hollandse regentenpatriciaat, vooral met vooraanstaande families als de Dedels, de Van der Dussens en de Van Bleiswijcks. Hij volgde het voor een regentenzoon gebruikelijke onderwijs aan de Latijnse school van Delft en liet zich vervolgens op 16 september 1658 als student in de rechten inschrijven aan de Leidse Academie. Hoe lang hij in Leiden bleef is niet zeker, maar in ieder geval promoveerde hij op 4 november 1662 tot doctor in de beide rechten aan de - protestantse - universiteit van het Franse Angers. Een dergelijke promotie was voor een Hollander niet ongebruikelijk, en ook een van zijn voorgangers als raadpensionaris, Johan de Witt, was in 1645 te Angers gepromoveerd.
Herbert H. Rowen, John de Witt, Grand Pensionary of Holland, 1625-1672 (Princeton, NJ, 1978) 15-16.
Na terugkeer uit Frankrijk promoveerde hij nogmaals, nu weer te Leiden op een 'disputatio in senatu' met de titel Illustres quaedam ex jure quaestiones. Een aantal jaren was hij werkzaam als advocaat in Delft en woonde - nog steeds ongetrouwd - waarschijnlijk in het ouderlijk huis aan de Oude Delft. Vanaf 1667 was hij ook stadsadvocaat en zal hij in voorkomende gevallen de stad vertegenwoordigd hebben in rechtszaken. In 1670 begon dan zijn ambtelijke carrière met de aanstelling tot secretaris van de stad Delft. De toenmalige schepen Adriaan Heinsius zal aan de benoeming van zijn zoon wel niet vreemd zijn geweest, en deze vorm van nepotisme was in deze tijd niet ongebruikelijk. Als een van de twee secretarissen van de stad was Heinsius verantwoordelijk voor het reilen en zeilen van de stedelijke secretarie, notuleerde de vergaderingen van burgemeesters en vroedschap en van de rechtbank, en was in alles dienstbaar aan de stadsregering.
M.Claessens, 'Het verstand komt met het ambt; een opmerkelijke 'der steden clerc' in Delft', in J. Cox, J. van den Bosch, E. Figee en J. de Wildt, red., En bracht de schare lot kalmte. Bespiegelingen over de gemeentesecretaris door de eeuwen heen (Den Haag, 1997) 140-149.
Hoofdstuk 2: Pensionaris van Delft en gezantschappen
Verdere promotie volgde in 1679 met zijn benoeming tot pensionaris van Delft, een veel verantwoordelijker en veel politieker functie dan die van secretaris. De pensionaris was niet alleen de rechtskundig adviseur van het stadsbestuur, maar ook het enige permanente lid van de Delftse delegatie naar de Staten van Holland en de woordvoerder van de stad in dat gremium. Heinsius kreeg nu ook een aantal van de bijbaantjes van de regenten toegeschoven, waarvan het voornaamste en lucratiefste was het bewindhebberschap van de Kamer Delft van de Verenigde Oostindische Compagnie. Als pensionaris van Delft, en veel aanwezig in Den Haag, vestigde hij al spoedig de aandacht van leidende politici als de Hollandse raadpensionaris Gaspar Fagel op zich. Ook stadhouder Willem III kwam onder de indruk van de kwaliteiten van de Delftenaar, en hoewel Delft in de binnenlandse conflicten van die dagen veelal met Amsterdam partij tegen de stadhouder koos, zag de prins toch aanleiding om Heinsius aan zich te binden.
G.H. Kurtz, Willem III en Amsterdam (Utrecht, 1928) 92, 100-103.
In 1682 weten Willem III en Fagel na veel aandrang Heinsius te overreden een bezending naar Frankrijk te ondernemen om te trachten Lodewijk XIV ervan te weerhouden het prinsdom Orange blijvend te bezetten. Dit gezantschap, hoewel niet succesvol, heeft een blijvende invloed op Heinsius gehad. Hij zag sterker dan ooit in dat Frankrijk een gevaarlijke nabuur was geworden voor een verdeelde Republiek en dat tweedracht binnen Holland Frankrijk alleen maar in de kaart speelde en dus uit den boze was. Een volgende zending, ditmaal naar Engeland in 1685, had tot doel de geschillen over Bantam tussen de Engelse en Nederlandse Oostindische compagnieën glad te strijken, maar ook ditmaal lukte het de delegatie onder leidng van Heinsius niet dat doel te bereiken. Wel was duidelijk geworden dat Heinsius zo langzamerhand tot de kring van vertrouwden rond de prins, Gaspar Fagel, Hans Willem Bentinck en Everard van Weede-Dijkveld, was gaan behoren en het is daarom niet verwonderlijk dat er pogingen in het werk werden gesteld om hem op een of andere manier permanent bij het beleid te betrekken. Een aantal mogelijkheden passeerde in 1686 de revue, zoals het aanstellen van een adjunct-raadpensionaris om de oude en zieke Fagel bij te staan, maar een dergelijke nieuwigheid was in het traditionele Hollandse staatkundig bestel nog niet te realiseren. Een andere mogelijkheid was het benoemen van Heinsius in de vacante positie van pensionaris van Dordrecht, en omdat de Dortse pensionaris volgens de gewoonte de raadpensionaris bij ziekte verving, zou Heinsius zo min of meer ongemerkt binnengeloodst kunnen worden.
Veenendaal jr., Briefwisseling, I, xiv-xv.
Tegen een dergelijke verhuizing had Heinsius zelf overwegende bezwaren, hoewel Bentinck en Fagel hem voorhielden dat er een precedent was in de vorm van de verhuizing van Jacob Cats van Middelburg naar Dordrecht. Gaspar Fagel overleed op 15 december 1688 op een wel zeer ongelegen tijdstip omdat Willem III op dat moment in Engeland onderweg was om zijn schoonvader James II te onttronen. Nadat de prins het overlijden van Fagel gehoord had schreef hij onmiddellijk aan een van zijn vertrouwensmannen in Holland, Dijkveld, dat hij Heinsius aanbeval als opvolger van Fagel, maar door de trage verbindingen tussen Engeland en Holland kwam deze boodschap te laat, want de Staten van Holland waren inmiddels al tot actie overgegaan.
De perikelen rond de benoeming van Heinsius in Veenendaal jr., Briefwisseling, I, xvi-xix.
Er ontstond veel ruzie tussen Dordrecht enerzijds en Haarlem, Leiden en Delft anderzijds. Dordrecht, vertegenwoordigd door Simon van Halewijn, hield vol dat de Dortse pensionaris het recht had bij een vacature het raadpensionarisschap waar te nemen, terwijl de andere steden meenden dat dit misschien wel altijd zo gebeurd was, maar 'niet omdat dit interim den pensionaris van Dord toequam, maer omdat de vergadering door een vrije dispositie 'tselve goed vont'.
Rapport van gedeputeerden aan de burgemeesters van Leiden, 18 december 1688. GA Leiden, Archief secretarie 8097, f. 76 en 77.
De ware reden van dit verzet van de overige Hollandse steden was dat men Halewijn absoluut ongeschikt vond voor het zware ambt in deze moeilijke tijden en men hem zelfs niet als waarnemend raadpensionaris wenste. Inmiddels was de naam van een andere kandidaat opgedoken, Michiel ten Hove, pensionaris van Haarlem en een trouw medestander van Willem III. De 22e december 1688 werd Ten Hove aangesteld als waarnemend raadpensionaris van Holland, maar onder protest van Dordrecht. Willem III, hoewel dus oorspronkelijk meer geporteerd voor Heinsius, accepteerde de benoeming van Ten Hove als een fait accompli. Ten Hove en Haarlem, waar de Fagels grote invloed hadden, waren tenslotte altijd op zijn hand geweest. Maar Ten Hove was ziekelijk en daarom aarzelend een definitieve benoeming aan te nemen, ondanks druk van de zijde van Willem III en anderen. Een beslissing daarover werd hem bespaard doordat hij op 24 maart 1689, toch nog onverwacht, overleed.
Hoofdstuk 3: Raadpensionaris
Hiermee was de weg vrij voor een benoeming van Heinsius tot raadpensionaris. Inmiddels was de voorkeur van de prins algemeen bekend geworden en dus werd Heinsius op de 29e maart 1689 tot waarnemend raadpensionaris aangesteld, ondanks wat tegensputteren van Dordrecht. Twee dagen later accepteerde Heinsius deze benoeming. Zijn definitieve aanstelling tot raadpensionaris van Holland en West-Friesland volgde op 27 mei 1689. Pas na veel pressie van de stadhouder-koning, Bentinck, Dijkveld en anderen heeft Heinsius deze benoeming aanvaard, omdat hij zichzelf niet wel in staat achtte een dergelijk zwaar ambt te bekleden. Een benoeming tot raadpensionaris was steeds voor vijf jaar, en Heinsius werd elke vijf jaar zonder veel discussie herbenoemd, voor het laatst op 17 maart 1719. Na zijn benoeming tot raadpensionaris volgden nog de min of meer gebruikelijke aanstellingen tot grootzegelbewaarder en stadhouder en registermeester van de lenen van Holland en tot pensionaris van de Ridderschap van Holland.
Als raadpensionaris was Heinsius de enige permanent aanwezige in de Staten van Holland. Hoewel het voorzitterschap traditioneel door de vertegenwoordiger van de Ridderschap, het eerste lid van de Staten, werd bekleed, stond deze in de praktijk meestal zijn plaats af aan de pensionaris van de Ridderschap, dus aan Heinsius. Heinsius deed in de vergaderingen de voorstellen, leidde de besprekingen en formuleerde de resoluties. Hij opende de binnengekomen brieven, formuleerde de antwoorden en was gerechtigd een eigen correspondentie met de Nederlandse gezanten in den vreemde te onderhouden. Hij mocht de in Den Haag geaccrediteerde buitenlandse gezanten ontvangen en met hen corresponderen. Hij was ook in de vergadering van Gecommitteerde Raden van Holland, het dagelijks bestuur van het gewest, de enige permanent aanwezige, en hij maakte altijd deel uit van de Hollandse delegatie naar de Staten-Generaal. Daarnaast maakte hij nog deel uit van verschillende commissies en besognes, waarvan vooral dat voor de buitenlandse zaken zeer belangrijk was.
Zie voor de staatsinstellingen van de Republiek R. Fruin, Geschiedenis der staatsinstellingen in Nederland tot den val der Republiek, uitgegeven door H.T. Colenbrander ('s-Gravenhage, 1901); S.J. Fockema Andreae, De Nederlandse staat onder de Republiek. Verhandelingen Koninklijke Nederlandse Akademie van Wetenschappen, afd. Letterkunde, Nieuwe reeks LXVIII, no.3 (Amsterdam, 1961); A.Th. van Deursen, 'Staatsinstellingen in de Noordelijke Nederlanden 1579-1780', in Algemene Geschiedenis der Nederlanden, 5 (Haarlem, 1980) 350-387, hier speciaal 362-364. Over de instructie van de raadpensionaris H.E. Greve, 'Het ambt en de instructies van den raadpensionaris', in Bijdragen voor Vaderlandsche Geschiedenis en Oudheidkunde, 4e reeks, 2 (1902) 367-390.
Omdat in veelhoofdige colleges van steeds wisselende samenstelling zoals de Staten-Generaal en de Staten van Holland geheimhouding vrijwel onmogelijk was, hadden vele gezanten en ministers de gewoonte de werkelijk belangrijke en vertrouwelijke zaken aan de raadpensionaris te schrijven.
Zie G. de Bruin, Geheimhouding en verraad. De geheimhouding van staatszaken ten tijde van de Republiek (1600-1750) ('s-Gravenhage, 1991).
Deze mocht dit soort brieven beschouwen als particulier, alleen voor hem bestemd, en hij mocht er naar eigen goeddunken gebruik van maken. Zodoende geeft de briefwisseling van Heinsius vaak meer informatie dan de officiële correspondentie van de Staten. De raadpensionaris van Holland beschikte over een klein aantal klerken onder leiding van een ambtelijk secretaris met de officiële titel van 'commis van den Lande van Holland ende Westfriesland ten comptoire van de raedtpensionaris', aangesteld en betaald door de Staten. Daarnaast kon hij, indien gewenst, zelf een particulier secretaris aanstellen, die hij dan ook zelf moest betalen. De ambtelijke secretaris van Heinsius was tot 1709 Mr. Johan François Vallarea (1645-1709), waarna Mr. Jacob Surendonck (1729) hem opvolgde. Surendonck was tevoren advocaat van den lande geweest, en had al een zekere toegang tot de raadpensionaris verworven. Hij schreef allerlei notities en memories voor Heinsius, die voor een deel in het archief van Heinsius, voor een ander deel ook in Surendonck's eigen archief bewaard zijn gebleven.
M. Claessens, Inventaris van het archief van Jacob Surendonck ('s-Gravenhage, 1991).
Surendonck bleef ook aan onder de opvolger van Heinsius als raadpensionaris, Isaäc van Hoornbeek, tot zijn ontslag op eigen verzoek in 1724. Als particulier secretaris beschikte Heinsius sinds 1702 over de diensten van Abel Tassin d'Alonne (1646-1723), volgens hardnekkige geruchten een onwettige zoon van stadhouder Willem II en Jenne de Bommert Silfvercrona, een levendige jongedame die in het Haagse circuit van die dagen een zekere bekendheid genoot.
J.H. Hora Siccama, Aanteekeningen en verbeteringen op het register op de journalen van Constantijn Huygens den zoon (Werken Historisch Genootschap, 3e serie, nr. 35, Amsterdam, 1915) 13.
Hoe het ook zij, de jonge d'Alonne had een bliksemcarrière aan het Oranje-hof, eerst - sinds 1677 - als secretaris van Mary Stuart, de vrouw van Willem III, en na haar dood in 1695 als secretaris van de koning-stadhouder zelf. Na diens dood in 1702 liet Heinsius d'Alonne onmiddellijk uit Londen overkomen als privé-secretaris en als leider van zijn geheime dienst. D'Alonne blijkt namelijk een uitzonderlijke gave te hebben gehad voor het opstellen en breken van cijfercodes, iets wat natuurlijk van eminent belang was in een tijd dat codebrieven vaak de enige manier waren om vertrouwelijke mededelingen over te brengen. Overal in het archief van Heinsius zijn sporen van zijn activiteiten te vinden.
K. de Leeuw, Cryptology and statecraft in the Dutch Republic (Amsterdam, 2000), 52-75.
Geschiedenis van het archiefbeheer
Na het overlijden van de raadpensionaris op 3 augustus 1720 is zijn archief, keurig bijgehouden door hemzelf en zijn secretarissen, in zijn geheel overgegaan aan een van zijn erfgenamen, Anthony van der Heim (1693-1746), zelf later ook raadpensionaris van Holland. De ambtelijke correspondentie van een raadpensionaris werd beschouwd als particulier bezit en alleen stukken gericht aan de Staten van Holland of afkomstig uit het archief van de Staten, werden door een commissie uit de Staten na de dood van de raadpensionaris afgezonderd en teruggebracht. Dat dit in dit geval nogal onzorgvuldig gedaan is blijkt wel uit de vele stukken aan of van de Staten, die zich nog in het archief van Heinsius bevinden. Opvallend is verder ook dat er bijzonder weinig echte familiecorrespondentie overgeleverd is. Heinsius moet toch wel eens met zijn moeder, zusters, zwagers en overige familieleden gecorrespondeerd hebben, maar daar blijkt niets van onder zijn papieren bewaard te zijn. Vermoedelijk is dit soort briefwisseling of door Heinsius zelf, of door latere eigenaren verwijderd. Wat overbleef is zijn ambtelijke correspondentie, naar schatting een 35.000 brieven en vele tientallen dossiers, grotendeels uit zijn ambtsperiode als raadpensionaris van Holland.
De papieren van Heinsius bleven in het bezit van de familie Van der Heim en werden zorgvuldig bewaard. Alleen de brieven van Willem III aan Heinsius zijn in 1827 aan het Koninklijk Huisarchief overgedragen. Het was in de familie Van der Heim gebruikelijk dat de oudste zoon steeds de familiepapieren erfde, behalve wanneer deze ongetrouwd bleef of zelf alleen maar dochters had. In dat geval gingen de familiepapieren naar een tweede of derde zoon. Jonkheer H.J. van der Heim (1824-1890), minister en kamerlid, hoewel een tweede zoon, erfde zo het familiearchief, inclusief de papieren van Heinsius, bij het overlijden van zijn vader in 1870.
De oudere broer van Hendrik Jacob bleef ongetrouwd. Zie hierover A.J. Veenendaal jr., 'Het portret van raadpensionaris Anthonie Heinsius', in M. Bruggeman e.a., red., Mensen van de Nieuwe Tijd. Een liber amicorum voor A.Th. van Deursen (Amsterdam, 1996) 339-353, hier speciaal 349.
Deze Van der Heim had een grote historische belangstelling en publiceerde zelf een groot aantal brieven uit de jaren 1689 tot 1697 uit het archief van Heinsius, met toelichting en annotatie in drie delen.
H.J. van der Heim, ed., Het archief van den raadpensionaris Antonie Heinsius, 3 dln. ('s-Gravenhage, 1867-1880).
Daar hij zelf alleen een ongetrouwde zoon en een dochter had, zag hij aankomen dat de familiepapieren verstrooid zouden kunnen raken en daarom schonk hij in 1887 alles, waaronder dus ook het archief van Heinsius, aan het Rijk. Het archief van Heinsius omvatte toen 72 portefeuilles en werd in een speciaal daarvoor vervaardigde kast geplaatst.
Deze en volgende passages zijn gebaseerd op gedetailleerde informatie welwillend verschaft door H.J.Ph.G. Kaajan, medewerker van het Algemeen Rijksarchief. Voor de overdracht van de papieren van Heinsius aan het Rijk zie ARA, Archief van het ARA, inv.nr. 70, ingekomen brieven nr. 18 (24-01-1887), nr. 48 (24-02-1887), nr. 86 (09-04-1887), nr. 153 (27-06-1887); inv. nr. 71, uitgegane brieven nr. 30 (17-02-1887), nr. 72 (09-04-1887), nr. 3 (07-07-1887); zie ook Nederlandsche Staatscourant van 12-08-1887 en Verslagen omtrent 's-Rijks Oude Archieven (VROA), 1887, 6; VROA, 1890, 10 en 36.
De verwerving van het archief
Het archief is door schenking verworven.
Inhoud en structuur van het archief
3.01
Ordening van het archief
De 72 oorspronkelijke portefeuilles bevatten hoofdzakelijk per jaar geordende series correspondentie met daarnaast naar onderwerp bijeengebrachte dossiers. Deze oorspronkelijke ordening was sinds 1720 gehandhaafd.
Aanwijzingen voor de gebruiker
Openbaarheidsbeperkingen
Volledig openbaar.
Materiële beperkingen
Aanvraaginstructie
Openbare archiefstukken kunnen online worden aangevraagd en gereserveerd. U kunt dit ook via de terminals in de studiezaal van het Nationaal Archief doen. Om te kunnen reserveren dient u de volgende stappen te volgen:
U maakt een profiel aan op www.gahetna.nl, en logt vervolgens in
Via de archiefinventaris (alleen de beschrijvingen met rode nummers) selecteert u het gewenste archiefstuk door op de knop 'Reserveren' te klikken
In het volgende scherm geeft u aan op welke dag u het archiefstuk wilt inzien
Indien u zich bevindt in de studiezaal en een tafelnummer heeft ontvangen kunt u dit nummer vermelden. Als u geen tafelnummer heeft kunt u tafelnummer 777 laten staan
Vervolgens bevestigt u uw reservering door deze te versturen.
Verwant materiaal
Beschikbaarheid van kopieën
Beschrijving van de series en archiefbestanddelen
- HEINSIUS ALS PENSIONARIS VAN DELFT (1679-1689)., 1
  - Algemeen., 1.1
    - Journalen door Heinsius bijgehouden, vaak met aantekening van ontvangen en verzonden brieven., 1682-1686, 1682-1685; 1; 7 katerns
      Tijdens zijn zending naar Frankrijk:
      3 september 1682 - 30 augustus 1683
      1 september 1683 - 27 november 1683
      24 juni 1683 - 30 september 1683
      1 oktober 1683 - 24 november 1683
      Tijdens zijn verblijf in Holland:
      1 januari 1684 - 29 december 1684
      1 januari 1685 - 24 februari 1685
      31 maart 1686 - 28 oktober 1686
    - Eigenhandige aantekeningen uit de resoluties van Heren XVII van de Verenigde Oostindische Compagnie en andere stukken., 15 april 1602 - 2 december 1688; 2; 1 deel
    - Resoluties van de Heren Gedeputeerden van de Grote Visserij van de Maas., 23 april 1652 - 9 juni 1681; 3; 1 deel
    - Stukken betreffende de werving van 16.000 man troepen en de geschillen daarover met Amsterdam., 1682-1685; 4; 1 pak
      Hierbij vele gedrukte stukken, eigenhandige aantekeningen van Heinsius en een brief van Gaspar Fagel, 19 augustus 1683
    - Stukken betreffende de omstreden verkiezing van de vroedschap van Dordrecht en de schorsing van schout Willem Stoop aldaar., 1684-1685; 5; 1 omslag
      Uitsluitend gedrukte stukken
    - Aantekeningen betreffende fortificatiën., 1685-1688; 6; 1 stuk
      Eigenhandig
    - Aantekeningen betreffende pensioenen voor Franse gerefugieerde officieren., 1686-1688; 7; 1 stuk
    - Contra-protest van Delft tegen de handelwijze van Dordrecht bij de benoeming van een raadpensionaris., 1689; 8; 1 stuk
      Met eigenhandige correcties van Heinsius
  - Als gezant naar Frankrijk, 1682-1683, 1.2
    Zie ook inv.nr. 1
    - Ingekomen brieven van Arnout van Citters, uit Windsor en Westminster., 1683; 9; 1 omslag
    - Ingekomen brieven van Johan Pesters, uit Bunnik en 's-Gravenhage., 1683; 10; 1 omslag
    - Ingekomen brieven van Willem van Wassenaer, heer van Starrenburg, uit Parijs., 1683-1685; 11; 1 om
      slag
    - Ingekomen brieven van Everard van Weede, heer van Dijkveld, uit 's-Gravenhage., 1683; 12; 4 stukken
    - Ingekomen brieven van verscheidene personen., Hierin brieven van:.; Bogaers, Adriaen-.; Delft, burgemeesters van-.; Dussen, P. van der-.; Fyck, Adriaen-.; 's-Gravesande, Hugo van-.; Leeuwenhoek, Anthonie van-.; Moering, Cornelis-.; Tollius.; 1683; 13; 1 omslag; 6 stukken; 1 stuk; 3 stukken; 4 stukken
    - Minuten van uitgaande brieven aan Gaspar Fagel., 1683; 14; 1 omslag
    - Minuten van uitgaande brieven aan Hendrik Fagel., 1683; 15; 1 omslag
    - Stukken betreffende de ambassade van Heinsius naar Frankrijk., 1683-1685; 16; 1 omslag
  - Als gecommitteerde van de Staten-Generaal naar Engeland, 1685-1687, 1.3
    - Eigenhandig minuut-verbaal van de zending naar Engeland., 1685-1686; 17; 1 omslag
    - Verbaal van Anthonie Heinsius, Johan Goes, heer van Absmade, Isaäc van den Heuvel en Adriaan van Borssele van der Hooghe als commissarissen-deciseurs van de Staten-Generaal naar Engeland., 1685-1686; 18; 1 deel
      Een ander exemplaar van dit verbaal in het archief van de Staten-Generaal nr. 8612
    - Lijst van stukken overgeleverd door de Engelse en Nederlandse Oostindische Compagnieën betreffende de kwestie Bantam., 1685; 19; 1 stuk
      Gedrukt